臺灣高等法院刑事判決
                                  108年度交上訴字第162號
上  訴  人  臺灣桃園地方檢察署檢察官
被      告  趙浚騰
選任辯護人  周承武律師
上列上訴人因被告公共危險等案件，不服臺灣桃園地方法院108 
年度交訴字第10號，中華民國108 年6 月26日第一審判決（起訴
案號：臺灣桃園地方檢察署107 年度偵字第9515號），提起上訴
，本院判決如下：
    主  文
上訴駁回。
    理  由
一、公訴意旨略以：被告趙浚騰於民國107 年2 月28日19時12分
    許，駕駛車牌號碼為000-0000號之自用小客車（下稱A 車）
    ，沿桃園市蘆竹區南崁路1 段往南工路方向，行經南崁路1
    段273 號時，本應注意汽車迴轉時，應暫停並顯示左轉燈光
    或手勢，看清確無來往車輛，始得迴轉，而當時天候陰、夜
    間有照明、柏油路面濕潤、無缺陷與障礙物、視距良好，並
    無不能注意之情事，竟貿然向左迴轉，適對向有告訴人蘇明
    耀騎乘車牌號碼為000-0000號之普通重型機車（下稱B 車）
    ，沿南崁路1 段往長榮路方向駛至該處，告訴人為閃避A 車
    而摔車倒地，致告訴人受有上背和骨盆挫傷、雙側下肢多處
    擦挫傷之傷害（所涉過失傷害罪嫌部分，因告訴人撤回告訴
    而由原審為不受理判決，檢察官並未就此部分提起上訴，見
    本院卷第50頁，即已確定）。詎被告於駕駛汽車肇事並致告
    訴人受傷後，明知其肇事使人受傷，竟未報警處理，亦未停
    留現場採取救護或其他必要措施，反基於肇事逃逸之犯意逕
    自駕車離去，嗣經警調閱監視器錄影畫面後循線查悉上情。
    因認被告此部分所為，係涉犯刑法第185 條之4 之肇事逃逸
    罪嫌等語。
二、犯罪事實應依證據認定之，無證據不得認定犯罪事實。又不
    能證明被告犯罪者，應諭知無罪之判決，刑事訴訟法第154
    條第2 項、第301 條第1 項分別定有明文。而認定犯罪事實
    所憑之證據，雖不以直接證據為限，間接證據亦包括在內；
    然而無論直接或間接證據，其為訴訟上之證明，須於通常一
    般之人均不致有所懷疑，而得確信其為真實之程度者，始得
    據為有罪之認定，倘其證明尚未達到此一程度，而有合理之
    懷疑存在，致無從為有罪之確信時，即應為無罪之判決（最
    高法院76年度台上字第4986號判例意旨參照）。又刑事訴訟
    法第161 條第1 項規定：檢察官就被告犯罪事實，應負舉證
    責任，並指出證明之方法。因此，檢察官對於起訴之犯罪事
    實，應負提出證據及說服之實質舉證責任。倘其所提出之證
    據，不足為被告有罪之積極證明，或其指出證明之方法，無
    從說服法院以形成被告有罪之心證，基於無罪推定之原則，
    自應為被告無罪判決之諭知（最高法院92年度台上字第128
    號判例意旨參照）。
三、檢察官認被告就本案交通事故涉有上開肇事逃逸罪嫌，無非
    係以被告之供述、證人即告訴人蘇明耀之證述、敏盛綜合醫
    院診斷證明書、事故現場監視器翻拍照片、桃園市政府警察
    局蘆竹分局道路交通事故現場圖、道路交通事故調查報告表
    （一）（二）及現場照片為其主要論據。訊據被告固坦承於
    上開時間、路段駕駛A 車迴轉之事實，然堅詞否認有何肇事
    逃逸犯行，辯稱：被告車輛迴轉前有先停在路口查看對向車
    道來車，確認對向車道來車之速度可以迴轉後才迴轉，並未
    違規迴轉，又迴轉時被告並未看到告訴人之機車，迴轉完成
    後亦未見到告訴人人車倒地之情形，且因為兩車間並無碰撞
    ，被告主觀上沒有認知到有發生事故，迴轉後因為車上妻子
    接到岳母電話提及兒子不喝奶，所以才踩了煞車一下，被告
    並無肇事逃逸之犯意等語。
四、查被告於上開時、地駕駛A 車向左迴轉過程中，適告訴人騎
    乘B 車自對向沿南崁路1 段往長榮路方向行駛至該處，因故
    煞車致機車打滑後摔車倒地，告訴人因此受有上背和骨盆挫
    傷、雙側下肢多處擦挫傷之傷害等情，為被告所坦承，且經
    證人即告訴人蘇明耀於警詢、偵查及原審審理時證述綦詳（
    見偵卷第12至13頁、第55頁正反面，原審交訴卷第99至105
    頁），並有道路交通事故現場圖、道路交通調查報告表（一
    ）、（二）、道路交通事故初步分析研判表、事故現場監視
    器畫面翻拍照片、敏盛綜合醫院診斷證明書、現場照片、報
    案三聯單、受理案件紀錄表等件附卷可稽（見偵卷第15至19
    頁、第24至26頁、第34至44頁、第25頁），復經原審當庭勘
    驗事故現場監視器錄影畫面屬實，有原審勘驗筆錄在卷可參
    （見原審交訴卷第37至39頁、第55至67頁），是此部分事實
    固堪認定，合先敘明。
五、經查：
  ㈠經原審勘驗本件事故現場監視器畫面，及就車行距離部分依
    監視器畫面比對事故現場圖測繪比例估計後之結果略為：被
    告車輛即A 車行駛至南崁路一段273 號欲迴轉時，先停在迴
    轉處路口等待一部自用小客車駛離後，開始進行迴轉，對向
    車道另部自小客車（下稱C 車）行駛於中間車道向被告方向
    駛去，見A 車正在進行迴轉而煞車停下讓被告完成迴轉，A
    車與C 車間距離約有8 至10公尺，此時告訴人之機車即B 車
    ，行駛於C 車後方同一中間車道，與C 車距離約有20至30公
    尺，往被告方向行駛，B 車行駛至接近C 車時，為超越C 車
    而偏向外側車道行駛，B 車於甫超越C 車車頭時，A 車仍在
    中間車道進行迴轉動作中，且A 車車頭方向已轉正約3/4 之
    狀態，B 車與A 車最接近時，A 車車頭已幾乎完全轉正，B
    車、A 車間此時的距離約為1 公尺，B 車開始滑行摔車時，
    A 車已經完全迴轉完畢至中間車道往前行駛，B 車人車倒地
    開始滑行至靜止過程均在外側車道，兩車於監視器畫面所示
    拍攝範圍及時間內並未見有碰撞之狀況等情，有原審勘驗筆
    錄及道路交通事故現場圖在卷可參（見原審交訴字卷第37至
    39頁、55至67頁、偵卷第24頁）。
  ㈡證人蘇明耀於警詢陳稱：我駕駛B 車由南崁路一段往南崁方
    向直行於外側車道，於南崁路一段273 號前時，因被告車輛
    迴轉，我前方原本還有另一部車已經煞車停住，我當時與被
    告車輛距離很近，我為了閃避被告車輛就煞車打滑倒地受傷
    ，但我並沒有與被告車輛發生碰撞等語（見偵卷第12至13頁
    、第55頁正反面），於原審亦證稱：我騎車發生本件事故前
    ，同車道前方有一部車煞車，我當時並沒有看到被告車輛在
    進行迴轉，是我想超過C 車，並於甫超越C 車時，我才看到
    被告車輛在迴轉，我怕會撞到才會煞車打滑等語（見原審交
    訴字卷第103 至104 頁），核與上開勘驗結果相符，可徵告
    訴人係為閃避被告迴轉之車輛緊急煞車而使B 車打滑人車倒
    地，惟過程中兩車並未發生碰撞，被告即無從因撞擊感而察
    覺發生事故，合先敘明。
  ㈢又被告於警詢時稱：我駕駛車號000-0000號自小客車，行駛
    於南崁路一段往南工路方向，嗣行駛至南崁路一段273 號時
    迴轉至對向車道的中間車道，我並沒有與其他車輛發生碰撞
    ，我也沒有看到有機車駕駛人車倒地的情形，是經員警通知
    才知道有騎士摔車受傷的事等語（見偵卷第3 至5 頁）；於
    偵查中稱：我迴轉時沒有發生車禍，我也沒有看到告訴人人
    車倒地，是警察通知我才知道有這件事情等語（見偵卷第56
    頁正反面）；於原審稱：我在迴轉時有先注意前向車道的來
    車才進行迴轉，我記得迴轉時對向有車輛禮讓我迴轉，但沒
    有看到告訴人的機車，迴轉過程中也完全沒有看到有人在我
    視線前方摔車滑倒等語（見原審交訴卷第36頁、第111 至11
    3 頁）；於本院亦稱：我沒有看到他（指告訴人），我不知
    道他滑倒等語（見本院卷第116 頁），是被告於警詢、偵查
    、原審及本院審理時，就其於迴轉前、迴轉時及迴轉完成後
    ，均未看到告訴人車輛此節，始終為一致之供述。
  ㈣再參以上開監視器錄影畫面勘驗結果（含擷取照片）及告訴
    人所證觀之，被告駕車迴轉前，對向中間車道確有C 車停下
    禮讓被告進行迴轉，而告訴人原行駛於C 車同車道後方，被
    告迴轉時之視線受C 車車身阻擋，確實難以察覺告訴人之機
    車從C 車後側接近。而兩車接近時（見原審交訴卷第62頁下
    方照片），告訴人之機車已經開始傾倒，且位置在被告A 車
    之右前輪葉子板旁，之後即一路倒地往右前方滑行十幾公尺
    。按告訴人機車倒地後既係向右前方即遠離被告車輛之方向
    滑行，並非往被告車輛前方滑行，即非駕駛人視線所必及之
    處，加上機車倒地後之高度較低，被告且係位在車輛左側之
    駕駛座，離告訴人人車較遠，當時復為冬天（2 月28日）晚
    上7 時許，陰天（見偵卷第25頁之道路交通事故調查報告表
    所載），天色陰暗，則被告是否必定能見到已倒地滑行之告
    訴人及其機車，容非無疑。雖經原審勘驗監視器錄影畫面結
    果，被告於迴轉完成後往前行駛時確曾一度踩踏煞車後再往
    前行駛（見原審交訴字卷第37至39頁），被告亦自承當時有
    踩一下煞車之動作（見本院卷第51頁），然被告亦辯稱當時
    是因為妻子接到岳母電話說兒子不喝奶怎麼辦才踩煞車等語
    （見本院卷第51頁），與其於原審稱是因為當時跟我太太講
    小孩餵奶的事等語相符（見原審交訴字卷第112 頁），且依
    一般生活經驗，因受車上乘客交談內容影響而稍踩煞車之情
    形，尚非絕不可能。再依原審勘驗監視器錄影畫面結果，當
    時被告所駕A 車係尾燈亮起，車速漸緩，並未見其靠停，即
    繼續直行駛離（見原審交訴字卷第39頁），按若被告當時已
    有警覺到自己之迴轉行為造成告訴人摔車，衡情在一時驚慌
    下先緊急煞停，觀察狀況後再決定是否下車（或逃逸）之可
    能性較高，而非僅將車速略為放緩即直行駛離，是綜合上情
    觀之，雖被告有可能是因為見到告訴人摔車倒地滑行而踩煞
    車，但亦無法排除被告並未見到告訴人摔車倒地，而受與其
    妻子交談內容影響而踩煞車之可能性，依罪疑惟有利於被告
    之原則，在無其他證據佐證之情形下，實難僅以被告當時曾
    踩煞車放緩車速，即認其確有見到告訴人於其車輛右前方倒
    地滑行此節。
六、綜上所述，本案被告與告訴人之車輛既未發生碰撞，被告於
    迴轉過程中受C 車車身阻擋而未能見到告訴人之機車靠近，
    迴轉後告訴人向右前方倒地滑行之路線亦非位於車輛左側駕
    駛座之被告視線所必及之處，加以當時天色陰暗，無法僅憑
    被告迴轉後曾有踩踏煞車之動作認定其確有見到倒地滑行之
    告訴人人車，是本案依檢察官所舉各項證據方法，就被告主
    觀上是否知悉其駕駛車輛已肇事致告訴人受傷，因而具有肇
    事逃逸之犯意，本院認仍有合理之懷疑存在，尚未達於通常
    一般之人均不致有所懷疑，而得確信其為真實之程度，無從
    形成被告有罪之確信，自難遽以上開罪名相繩。準此，本案
    既不能證明被告犯有肇事逃逸罪，揆諸前揭說明，此部分即
    應為其無罪之諭知。原審基此依審理結果而就此部分為被告
    無罪之諭知，經核並無違誤，應予維持。又本案事證已明，
    本院並維持對被告有利之無罪判決，是被告聲請傳喚其妻蔡
    沛甄到庭作證及再次勘驗監視器錄影檔案，即無必要，附此
    敘明。
七、檢察官上訴意旨略以：本案監視器錄影畫面結果顯示，告訴
    人機車與被告車輛最接近時，被告車輛之車頭已幾乎完全轉
    正，兩車間此時之距離約為1 公尺，告訴人機車開始滑行摔
    車時，被告車輛已經完全迴轉完畢至中間車道往前行駛。由
    告訴人滑行倒地之位置可知，被告迴轉之駕駛行為與告訴人
    摔車倒地受傷具有空間及時間上之密接性，在交通往來係一
    動態且快速之情況下，應屬駕駛行為會互相影響之範圍，一
    般駕駛人均能認識到駕駛人若有貿然迴轉之違規駕駛行為，
    將可能與對向之駕駛人發生事故。況由案發監視器錄影畫面
    亦可知，告訴人是滑倒在被告車輛的右前方，以被告視線應
    可看到告訴人倒地一事，且可知悉告訴人倒地與被告的駕駛
    行為有關。再者，告訴人倒地之後，被告車輛往前行駛未久
    確有踩煞車後繼續往前行駛之動作，綜合上揭客觀情狀，被
    告辯稱完全不知道肇事，顯為卸責之詞。原審未予詳查，即
    遽為有利被告之認定，自難認允當，爰請求撤銷原判決，更
    為適當合法之判決等語。
八、惟查：被告與告訴人之機車雖曾十分接近，但當時告訴人之
    機車係位在被告車輛右前輪葉子板旁，受該處之車身A 柱影
    響，並非汽車駕駛視線所必及之處，無法以此認被告已知悉
    告訴人之機車因兩車接近而摔車。又告訴人之機車係向被告
    車輛右前方倒地滑行，並非向被告車輛正前方滑行，在天色
    陰暗之情形下，被告是否必定有觀察到此景，尚非無疑，亦
    不能僅憑被告曾踩踏煞車將車速放緩，而認其必係因見到告
    訴人摔車倒地所致等節，業經本院論述如前。檢察官上訴意
    旨仍僅以上開間接事實之推測為據，未能再積極舉證被告確
    有公訴意旨所指肇事致人傷害而逃逸之犯行，原審同上見解
    ，而為無罪之諭知，經核並無違誤，檢察官猶執前詞指摘原
    判決證據取捨及認定不當，其上訴非有理由，應予駁回。
據上論斷，應依刑事訴訟法第368 條，判決如主文。
本案經檢察官黃和村到庭執行職務。
中    華    民    國   108    年    12    月    19    日
                  刑事第二十庭  審判長法  官  王復生
                                      法  官  陳春秋
                                      法  官  張紹省
以上正本證明與原本無異。
被告不得上訴。
檢察官如不服本判決，應於收受送達後10日向本院提出上訴書狀
，惟須受刑事妥速審判法第9條限制。其未敘述上訴之理由者，
並得於提起上訴後10日內向本院補提理由書(均須按他造當事人
之人數附繕本)「切勿逕送上級法院」。
刑事妥速審判法第9條：
除前條情形外，第二審法院維持第一審所為無罪判決，提起上訴
之理由，以下列事項為限：
一、判決所適用之法令牴觸憲法。
二、判決違背司法院解釋。
三、判決違背判例。
刑事訴訟法第 377 條至第 379 條、第 393 條第 1 款之規定，
於前項案件之審理，不適用之。
                                      書記官  莫佳樺
中    華    民    國    108   年    12    月    24    日